---
title: "Aplicação de Estatística Descritiva em dados de economia de combustível 
da EPA (Enviroment Protection Agency - USA) utilizando R"
author: "Diego Ribeiro Chaves"
date: "`r Sys.Date()`"
output: html_document
---

# Resumo
Aqui vai ficar meu resumo, que vou escrever por último.
Método bibliográfico e experimental.
Método dedutivo.

# Introdução

No contexto da mineração de dados, a quantidade de informações disponíveis frequentemente excede a capacidade humana de análise manual. Por isso, torna-se indispensável o uso de ferramentas que possam fornecer insights iniciais sobre os dados, auxiliando na escolha das abordagens mais adequadas para a mineração propriamente dita.

Uma das ferramentas mais valiosas para esse propósito é a Estatística Descritiva, que permite determinar medidas de dispersão, frequência e correlação dos dados. Esses resultados podem ser visualizados de maneira mais intuitiva por meio de gráficos, o que contribui significativamente para o processo de análise exploratória dos dados.

Com isso em mente, o presente artigo tem como objetivo explorar o uso das ferramentas da Estatística Descritiva na fase de análise exploratória de um conjunto de dados do mundo real, utilizando a linguagem R e o pacote complementar tidyverse.

# Metodologia

Nesta análise, utilizou-se o conjunto de dados mpg, disponível no pacote ggplot2 e acessível através do endereço fueleconomy.gov. Esse conjunto contém informações sobre a economia de combustível coletadas pela EPA (Environmental Protection Agency - USA), a agência responsável pela proteção da saúde humana e do meio ambiente. Os dados abrangem modelos de carros lançados anualmente no período de 1999 a 2008. O *data frame* é composto por 234 observações e 11 variáveis: manufacturer, model, displ, year, cyl, trans, drv, cty, hwy, fl, e class. O dicionário das variáveis pode ser encontrado no Apêndice.

O objetivo desta análise foi aplicar conceitos da Estatística Descritiva para obter insights iniciais sobre os dados durante a fase de análise exploratória. Para isso, utilizou-se a linguagem R e suas funções básicas, que permitiram o cálculo de medidas importantes, como amplitude, variância, desvio padrão, média, mediana, coeficiente de variação e coeficiente de correlação de Pearson. Além das funções básicas da R, o pacote tidyverse, que inclui pacotes como ggplot2 e dplyr, foi empregado. Para a documentação do processo, utilizou-se o R Markdown, e o ambiente de trabalho escolhido foi a IDE RStudio. A escolha dessas ferramentas se deu pela gratuidade, código aberto, integração de funcionalidades úteis e facilidade de uso.

Para cumprir o objetivo de exercitar o uso de técnicas estatísticas na análise exploratória dos dados, foram utilizadas as funções estatísticas básicas da R, complementadas com visualizações gráficas empregando o pacote ggplot2. Para a manipulação dos dados, utilizou-se o pacote dplyr, especialmente sua função filter.

Esses métodos foram apropriados, pois permitiram a aplicação prática da teoria da Estatística Descritiva no contexto da análise exploratória de dados, uma etapa indispensável no escopo da mineração de dados.

# Análise Exploratória dos Dados

O conjunto de dados mpg, utilizado para a pesquisa, está disponível no pacote ggplot2 (versão 3.5.1), o qual foi carregado 
juntamento com os demais pacotes que compõem o tidyverse utilizando o comando:

```{r, message=FALSE}
library(tidyverse)
```

Uma visualização inicial do dataset permite uma visão geral das variáveis que compõem os dados, e foi possível alcançar isso com o comando:

```{r}
head(mpg)
```

Como é possível notar, estão presentes as 11 variáveis citadas anteriormente que compõem o dataset.

Além disso, para uma análise inicial, é interessante visualizar um gráfico de pontos com as variáveis displ, hwy e class, uma vez que é possível inferir, pelo conhecimento do funcionamento dos motores veiculares atuais, que possivelmente há uma correlação entre as variáveis displ e hwy.

```{r, echo=FALSE}
ggplot(mpg, aes(displ, hwy, colour = class)) + 
  geom_point()
```

Verifica-se a existência de um coeficiente de correlação negativo aparente entre displ e hwy, uma vez que, o aumento da displ leva à queda da hwy, o que já era de se esperar, pois motores com cilindros de maior volume tendem a gastar mais combustível. Porém, pode-se notar que alguns veículos da classe 2seater se comportam de maneira diferente da usual, pois mesmo tendo motores com grande volume, ainda conseguem uma boa eficiência de combustível. Existem também dois veículos da classe subcompact que se sobressaem aos demais no quesito economia de combustível.

Para uma visualização mais focada nessa duas classes, foi possível criar um subdataset que contém apenas os veículos das classes 2seater e subcompact ao fazer o uso da função filter disponível no pacote dplyr

```{r}
mpg_2seater_subcompact <- filter(mpg, class == "2seater" | class == "subcompact")
```

Tendo o subconjunto, utilizou-se o gráfico boxplot para uma sumarização dos dados relativos aos mesmos.
```{r, echo=FALSE}
ggplot(mpg_2seater_subcompact, aes(x = class, y = hwy)) + geom_boxplot()
```

É possível observar com bastante clareza a presença de dois outliers dentre os carros da classe subcompact. Além disso, a classe subcompact apresenta um range maior de valores da variável hwy, enquanto a 2seater fica mais concentrada. Isso será constatado posteriormente com o uso das medidas de dispersão.

Para aproveitar a sumarização fornecida pelo gráfico boxplot, é válido visualizar todas as classes utilizando esse recurso.

```{r, echo=FALSE}
ggplot(mpg, aes(x = class, y = hwy)) + geom_boxplot()
```

Dessa maneira, obteve-se uma visão geral de todas as classes, sobre as quais foram feitas análises mais aprofundadas posteriormente.

Ainda, foi criado um histograma para ilustrar a distribuição de frequência dos valores de hwy, divididos em 9 classes, seguindo a regra de Sturges, na qual o número de classes é dado por **k = 1 + 3.3 log n**, onde n equivale ao número de observações, nesse caso 234.

```{r, echo=FALSE}
ggplot(mpg, aes(x = hwy)) + geom_histogram(bins = 9, color="black", fill="white")
```

Dessa forma, foi possível constatar que os dados não seguem a distribuição normal.

# Análise Estatística Descritiva

Medidas de Posição: Calcule e discuta as medidas de posição (média, mediana, moda) para as variáveis principais.
Medidas de Dispersão: Apresente e interprete medidas de dispersão como variância, desvio padrão e amplitude.
Distribuição de Variáveis: Discuta a distribuição das variáveis (normalidade, simetria, curtose) e apresente gráficos relevantes, como histogramas ou Q-Q plots.
Correlação Entre Variáveis: Se aplicável, analise a correlação entre variáveis numéricas, usando matrizes de correlação ou gráficos de dispersão.

# Resultados e Discussão

Principais Descobertas: Resuma os resultados mais importantes obtidos com a análise descritiva. Destaque padrões, tendências ou insights inesperados.
Interpretação dos Resultados: Discuta o significado dos resultados no contexto do problema ou pergunta de pesquisa. Como as medidas estatísticas ajudam a responder as questões levantadas na introdução?
Comparação com Expectativas: Compare os resultados obtidos com o que era esperado, se aplicável. Isso pode incluir hipóteses iniciais ou comparações com outros estudos.

# Conclusão

Resumo dos Resultados: Faça um resumo conciso dos principais resultados e o que eles implicam para o conjunto de dados.
Implicações e Relevância: Discuta as implicações práticas dos resultados e sua relevância para o contexto em que os dados estão inseridos.
Sugestões para Trabalhos Futuros: Indique possíveis direções para análises futuras ou melhorias na análise realizada. Isso pode incluir a aplicação de técnicas mais avançadas ou a análise de outros conjuntos de dados relacionados.

# Referências

Citações: Liste todas as referências bibliográficas, artigos, livros, ou outros recursos que você utilizou para apoiar a análise. Use um formato de citação adequado, como APA, ABNT, ou outro.

# Apêndices

Material Suplementar: Inclua gráficos, tabelas ou códigos que são relevantes, mas que não foram incluídos no corpo principal do documento. Isso ajuda a manter o fluxo do texto principal sem sobrecarregar com detalhes técnicos.